【裁判字號】    89,重訴,46
【裁判日期】    890529
【裁判案由】    清償借款
【裁判全文】
臺灣彰化地方法院民事判決  八十九年度重訴字第四十六號
    原          告  台灣中小企業銀行股份有限公司
    法  定  代理人  丁○○
    訴  訟  代理人  丙○○
    被          告  乙○○
                    甲○○
    共同訴訟代理人  戊○○
右當事人間請求給付借款事件，本院判決如左：
    主    文
被告應連帶給付原告新台幣捌仟零壹萬伍仟柒佰肆拾捌元，及自民國八十八年三月十
一日起至清償日止，按年息百分之九點一七計算之利息，並自民國八十八年三月十二
日起至清償日止，六個月以內，按上開利率百分之十，超過六個月者，按上開利率百
分之二十計算之違約金。
訴訟費用由被告連帶負擔。
本判決於原告以新台幣貳仟陸佰陸拾捌萬元供擔保後，得假執行。但被告如於假執行
程序實施前，以新台幣捌仟零壹萬伍仟柒佰肆拾捌元為原告預供擔保，得免為假執行
。
    事    實
甲、原告方面：
一、聲明：除假執行擔保金額外，如主文所示。
二、陳述：
    （一）本件依授信約定書第十二條約定合意由彰化地方法院為第一審管轄法院。
    （二）緣案外人慶餘營造股份有限公司（下稱慶餘公司）於民國八十六年九月二
          十三日邀同被告乙○○、甲○○及案外人李溢彬、李建勳、李琮祺、陳振
          雄為連帶保證人，向原告訂立週轉金貸款契約，並約定借款額度新台幣一
          億元，期間自八十六年九月二十三日至八十七年九月二十三日止，並得循
          環動用，且每筆借款期限不得超過六個月，利息依年利率百分之八點八七
          計付，嗣基本放款利率調整，現為年利率百分之九點一七，各筆借款到期
          或視為全部到期時，借款人與連帶保證人應立即清償，如有遲延應依約定
          利率給付遲延利息。凡逾期償還本金或利息時，按借款總餘額，自應償還
          日起，逾期六個月以內部分照約定利率百分之十，逾期超過六個月部分照
          約定利率百分之二十加付違約金。查案外人慶餘公司依據上開契約於八十
          七年九月十一日向原告聲請動用額度借款一億元，已於八十八年三月十一
          日到期，惟僅部分清償，截至目前尚欠本金八千零一萬五千七百四十八元
          及其應計之利息、違約金，迭經催討均置之不理，不為清償，被告乙○○
          、甲○○既為連帶保證人，自應負連帶清償之責，為此提起本件訴訟。
    （三）查被告二人與訴外人慶餘公司等五人於八十六年九月二十三日，親自與原
          告簽訂之委任保證契約，保證總額為八億元及該約所含週轉金貸款契約借
          款額度一億元，本案之請求標的即依上開契約所動用之借款，絕非被告等
          辯稱之八十三年度所訂二億元之履約保證契約及該約所含之短期擔保額度
          二千八百萬元之契約；八十三年八月十日之同意書是同意被告他們在八十
          三年間借的二億信用額度內之二千八百萬元的借款，二億元是保證，而非
          請求八億元中包含本件一億元的借款。
    （四）次查訴外人慶餘公司依上開八十六年九月二十三日所訂之契約，於八十七
          年九月十一日借款一億元，因八十八年三月十一日借款到期後，經屢為催
          討，借保人等拒不還款，致原告於八十八年六月十五日始將被告甲○○前
          提供設定質權於原告，做為本案清償擔保之定期存款二仟萬元實行質權，
          因上開存單提前解約，經按約清算，僅夠充償一千九百九十八萬四千二百
          五十二元。又本件被告等是連帶保證人而非單純之保證人，故無修正後民
          法第七百三十九條之一之適用。
三、證據：提出授信約定書、週轉金貸款契約書、借據、定期存款解約轉帳傳票及其
    等電腦計算單、計算表、授信批覆書、委任保證契約書等件為證。
乙、被告乙○○、甲○○方面：
一、聲明：（一）原告之訴及假執行之聲請均駁回。（二）如為不利之判決願供擔保
    ，請准免假執行。（三）訴訟費用由原告負擔。
二、陳述：
    （一）查訴外人慶餘公司向原告辦理之借貸一億元，並非於八十六年九月二十三
          日始辦理，早在八十三年間即已辦妥，八十六年九月二十三日由被告二人
          簽署連帶保證，係因該筆借款每年應辦理換單手續，每年之連帶保證人均
          應重新辦理對保之手續，被告二人於八十六年九月二十三日始為簽署連帶
          保證，然因此連帶保證係以一年為限，每年均換單又換保人，於八十七年
          九月間再行換單續保時，被告二人已因離開公司而未再簽署連帶保證未繼
          續擔任該筆一億元之連帶保證責任，此有原告於八十七年九月間交付予被
          告之授信動用申請書、借據、取款憑條等為證。由上開資料均為空白可稽
          被告於八十七年九月間對該一億元借款已未再續任連帶保證人了，然原告
          為達到向被告追償竟拿八十六年九月二十三日被告二人所簽之連帶保證書
          請求，此顯然與民法第七百五十五條規定：就定有期限之債務為保證者，
          如債權人允許主債務人延期清償時，保證人除對於其延期已為同意外，不
          負保證責任。原告上開款項既與主債務人慶餘公司約定每年以「借新還舊
          」之換單方式達成主債務人之延期清償，且自八十三年來每年均換單一次
          ，連帶保證人每年不盡相同，當然表示連帶保證人之保證期限僅為一年；
          保證人若有再簽署連帶保證契約書，完成對保手續始表示該連帶保證人已
          同意主債務人之延期清償，否則保證責任已屆期，當不負保證之責任，本
          件慶餘公司之借款於八十七年九月間擬再邀被告二人擔任連帶保證人併簽
          署授信動用申請書、連帶保證書等，已為被告二人拒絕未簽署，故自八十
          七年九月二十三日至八十八年三月十一日止，原告之再同意借款予慶公司
          ，被告二人之連帶保證責任已解免。
    （二）次查，鈞院可請原告提出該一億元之借款開始迄八十八年三月十一日止之
          全部資料，即可證明該款至少在八十三年已開始借貸，因八十三年間被告
          乙○○為免慶餘公司之該借款遭到個人私用，曾於八十三年四月十四日以
          慶餘（83）字第四一四一號函及八十三年七月二十二日（83）慶餘字第０
          三二號函請原告對動用該借款時務必除公司及負責人印鑑章外，另需加蓋
          「乙○○」「李琮琪」二人之印鑑始能動用，且經原告於八十三年五月十
          八日以（83）彰分字第八六一號及八十三年八月十日（83）彰分字第一八
          七二號函示：同意貴公司辦理履約保證額度新台幣一億元之動用除公司及
          負責人印鑑外，另須再加蓋二只印章始為有效，覆請查照。是於八十七年
          九月二十三日之換單續借動用該一億元款究有無蓋被告「乙○○」之印鑑
          即屬重要之爭點，自原告所提八十七年九月間之資料絕無「乙○○」之印
          鑑，可稽自八十七年九月後，被告乙○○已無再為慶餘公司擔任連帶保證
          之責甚明。
    （三）再查，被告於八十八年六月一日已以台中法院郵局第三三七二號存證信函
          通知原告，表明被告二人已自八十七年九月二十三日未再行擔任連帶保證
          等。另原告對該一億元已自慶餘公司提供之擔保品沖償大部分款項，故目
          前慶餘公司欠原告之款未達八千零一萬五千七百四十八元。
    （四）按保證人於債權人先就主債務人之財產強制執行而無效果前，對於債權人
          得拒絕清償；本節所規定保證人之權利，除法律別有規定外，不得預先拋
          棄；修正之民法第七百三十九條之一之規定，於民法債編修正施行前成立
          之保證亦適用之，分別為民法第七百四十五條、修正後民法第七百三十九
          條之一及民法債編施行法第三十三條著有明文。查上開法文既對修正前所
          成立之保證行為亦准予適用修正後之民法第七百三十九條之一之規定，從
          而，被告於本件自得援用此條文，主張被告於原告就主債務人慶餘公司之
          財產強制執行而無效果前，得拒絕清償本件保證債務。
三、證據：提出授信申請書、借據、回函、存證信函等件為證。
    理    由
一、本件兩造合意以本院為第一審管轄法院，有授信約定書二紙卷可按，本院自有管
    轄權，又被告乙○○、甲○○均未於最後言詞辯論期日到場，核無民事訴訟法第
    三百八十六條各款所列情形，爰依原告之聲請，由其一造辯論而為判決。
二、原告主張訴外人慶餘公司於八十六年九月二十三日邀同被告乙○○、甲○○及訴
    外人李溢彬、李建勳、李琮祺、陳振雄為連帶保證人，向原告訂立週轉金貸款契
    約，並約定借款額度新台幣一億元，期間自八十六年九月二十三日至八十七年九
    月二十三日止，並得循環動用，且每筆借款期限不得超過六個月，利息依年利率
    百分之八點八七計付，嗣基本放款利率調整，現為年利率百分之九點一七，各筆
    借款到期或視為全部到期時，借款人與連帶保證人應立即清償，如有遲延應依約
    定利率給付遲延利息。凡逾期償還本金或利息時，按借款總餘額，自應償還日起
    ，逾期六個月以內部分照約定利率百分之十，逾期超過六個月部分照約定利率百
    分之二十加付違約金。惟查訴外人慶餘公司依據上開契約於八十七年九月十一日
    向原告聲請動用額度借款一億元，已於八十八年三月十一日到期，惟僅部分清償
    ，截至目前尚欠本金八千零一萬五千七百四十八元及其應計之利息、違約金，迭
    經催討均置之不理，不為清償，被告乙○○、甲○○既為連帶保證人，自應負連
    帶清償之責，為此提起本件訴訟。又被告二人與訴外人慶餘公司等五人於八十六
    年九月二十三日，親自與原告簽訂之委任保證契約，保證總額為八億元及該約所
    含週轉金貸款契約借款額度一億元，本案之請求標的即依上開契約所動用之借款
    ，絕非被告等辯稱之八十三年度所訂二億元之履約保證契約及該約所含之短期擔
    保額度二千八百萬元之契約；況原告於八十三年八月十日之同意書是同意被告他
    們在八十三年間借的二億元信用額度內之二千八百萬元的借款，二億元是保證，
    而非請求八億元中包含本件一億元的借款。次查訴外人慶餘公司依上開八十六年
    九月二十三日所訂之契約，於八十七年九月十一日借款一億元，因八十八年三月
    十一日借款到期後，經屢為催討，借保人等拒不還款，致原告於八十八年六月十
    五日始將被告甲○○前提供設定質權於原告，做為本案清償擔保之定期存款二仟
    萬元實行質權，因上開存單提前解約，經按約清算，僅夠充償一千九百九十八萬
    四千二百五十二元。又本件被告等是連帶保證人而非單純之保證人，故無修正後
    民法第七百三十九條之一之適用等語。
三、被告等則以訴外人慶餘公司向原告辦理之借貸一億元，並非於八十六年九月二十
    三日始辦理，早在八十三年間即已辦妥，八十六年九月二十三日由被告二人簽署
    連帶保證，係因該筆借款每年應辦理換單手續，每年之連帶保證人均應重新辦理
    對保之手續，被告二人於八十六年九月二十三日始為簽署連帶保證，然因此連帶
    保證係以一年為限，每年均換單又換保人，於八十七年九月間再行換單續保時，
    被告二人已因離開公司而未再簽署連帶保證未繼續擔任該筆一億元之連帶保證責
    任，此有原告於八十七年九月間交付予被告之授信動用申請書、借據、取款憑條
    等為證。由上開資料均為空白可稽被告於八十七年九月間對該一億元借款已未再
    續任連帶保證人，然原告為達到向被告追償竟拿八十六年九月二十三日被告二人
    所簽之連帶保證書請求，此顯然與民法第七百五十五條規定有違。原告上開款項
    既與主債務人慶餘公司約定每年以「借新還舊」之換單方式達成主債務人之延期
    清償，且自八十三年來每年均換單一次，連帶保證人每年不盡相同，當然表示連
    帶保證人之保證期限僅為一年；保證人若有再簽署連帶保證契約書，完成對保手
    續始表示該連帶保證人已同意主債務人之延期清償，否則保證責任已屆期，當不
    負保證之責任，本件慶餘公司之借款於八十七年九月間擬再邀被告二人擔任連帶
    保證人併簽署授信動用申請書、連帶保證書等，已為被告二人拒絕未簽署，故自
    八十七年九月二十三日至八十八年三月十一日止，原告之再同意借款予慶公司，
    被告二人之連帶保證責任已解免。又八十三年間被告乙○○為免慶餘公司之該借
    款遭到個人私用，曾於八十三年四月十四日以慶餘（83）字第四一四一號函及八
    十三年七月二十二日（83）慶餘字第０三二號函請原告對動用該借款時務必除公
    司及負責人印鑑章外，另需加蓋「乙○○」「李琮琪」二人之印鑑始能動用，且
    經原告於八十三年五月十八日以（83）彰分字第八六一號及八十三年八月十日（
    83）彰分字第一八七二號函復同意。是於八十七年九月二十三日之換單續借動用
    該一億元款究有無蓋被告「乙○○」之印鑑即屬重要之爭點，自原告所提八十七
    年九月間之資料絕無「乙○○」之印鑑，可稽自八十七年九月後，被告乙○○已
    無再為慶餘公司擔任連帶保證之責甚明。另原告對該一億元已自慶餘公司提供之
    擔保品沖償大部分款項，故目前慶餘公司欠原告之款未達八千零一萬五千七百四
    十八元。次按保證人於債權人先就主債務人之財產強制執行而無效果前，對於債
    權人得拒絕清償；本節所規定保證人之權利，除法律別有規定外，不得預先拋棄
    ；修正之民法第七百三十九條之一之規定，於民法債編修正施行前成立之保證亦
    適用之，分別為民法第七百四十五條、修正後民法第七百三十九條之一及民法債
    編施行法第三十三條著有明文。查上開條文既對修正前所成立之保證行為亦准予
    適用修正後之民法第七百三十九條之一之規定，從而，被告於本件自得援用此條
    文，主張被告於原告就主債務人慶餘公司之財產強制執行而無效果前，得拒絕清
    償本件保證債務等語資為抗辯。
四、按保證債務之所謂連帶，係指保證人與主債務人負同一債務，對於債權人各負全
    部給付之責任而言，此就民法第二百七十二條第一項規定連帶債務之文義參照觀
    之甚明。故連帶保證與普通保證不同，縱使無民法第七百四十六條所揭之情形，
    亦不得主張同法第七百四十五條關於檢索抗辯之權利，最高法院著有四十五年台
    上字第一四二六號判例。又新修正民法第七百三十九條之一規定：本節所規定保
    證人之權利，除法律另有規定外，不得預先拋棄。其立法理由為本節所規定之保
    證人權利有一般抗辯權（第七百四十二條），拒絕清償權，先訴抗辯權等。保證
    契約雖為從契約，惟目前社會上，甚多契約均要保證人預拋棄一切權利，對保證
    人構成過重之責任，有失公平。為避免此種不公平之現象，爰仿瑞士債務法第四
    百九十二條第四項規定，增訂除法律另有規定（例如第七百四十六條第一款保證
    人得拋棄先訴抗辯權）外，本節所規定之保證人之權利，不得預先拋棄。是本條
    文之規定就民法第七百四十五條之先訴抗辯權非不得拋棄甚明。況就兩造間簽訂
    之週轉金貸款契約書第五條約定：借款人到期或視為全部到期時，借款人與連帶
    保證人願立即清償，如有遲延願依約定之利率給付遲延利息。第十三條約定：借
    款人基於本契約所負之一切債務，連帶保證人均願負連帶清償責任，絕不因借款
    人所出具之申請書件、借據、票據或其他憑證未經連帶保證人簽署而主張免除責
    任。觀之，被告等主張其等有民法第七百四十五條之先訴抗辯權，顯屬無據。
五、原告主張之事實，業據提出授信約定書、週轉金貸款契約書、借據、定期存款解
    約轉帳傳票及其等電腦計算單、計算表、授信批覆書、委任保證契約書等件為證
    ，堪信為真正，雖被告等以前揭理由置辯，惟查：（一）本件借款時間為八十七
    年九月十一日，有借據三紙在卷可憑，係於被告等於八十六年九月二十三日簽訂
    之週轉金貸款契約書之八十六年九月二十三日至八十七年九月二十三日期間之內
    ，是乃在被告等保證期間之內，非如被告所辯已逾其等之保證期間，縱被告等曾
    於八十八年六月一日以台中法院郵局第三三七二號存證信函通知原告，表明被告
    二人已自八十七年九月二十三日未再行擔任連帶保證，亦與本件借款之保證期間
    無涉。（二）原告雖於八十三年五月十八日以（83）彰分字第八六一號及八十三
    年八月十日（83）彰分字第一八七二號函復同意訴外人慶餘公司動用借款時除公
    司及負責人印鑑章外，另需加蓋「乙○○」「李琮琪」二人之印鑑始能動用。然
    此係慶餘公司於八十三年六月二十八日向原告借款二億元而附帶之約定，非係本
    件八十六年九月二十三日之委任保證契約八億元中之一億元借款之附帶約定，此
    有原告提出對於慶餘公司於八十三年六月二十八日授信批覆書及被告等於八十六
    年九月二十三日簽訂之八億元委任保證契約書（其保證期間自八十六年九月二十
    三日起至八十七年九月二十三日止）等在卷可稽。是本件於訴外人慶餘公司動用
    借款時除公司及負責人印鑑章外，縱無加蓋「乙○○」「李琮琪」二人之印鑑章
    ，對於被告而言，其等對於原告本件之撥放貸款亦應負保證人之責任無訛。（三
    ）訴外人慶餘公司向原告借款一億元，經原告於八十八年六月十五日將被告甲○
    ○所提供設定質權於原告，做為本案清償擔保之定期存款二仟萬元實行質權，惟
    因上開存單提前解約，經按約清算，僅夠充償一千九百九十八萬四千二百五十二
    元，本件一億元之貸款金額尚欠八千零一萬五千七百四十八元，此有原告提出之
    定期轉帳傳票及其等電腦計算單各九筆暨計算表一紙可證。被告空言原告對該一
    億元已自慶餘公司提供之擔保品沖償大部分款項，故目前慶餘公司欠原告之款未
    達八千零一萬五七百四十八元等語即不足採。（四）揆諸前揭說明，本件借款係
    在被告等保證期間之內，被告等應負連帶保證人之責甚明。從而，原告依消費借
    貸及連帶保證契約請求被告連帶給付借款捌仟零壹萬伍仟柒佰肆拾捌元，及自八
    十八年三月十一日起至清償日止，按年息百分之九點一七計算之利息，並自八十
    八年三月十二日起至清償日止，六個月以內，按上開利率百分之十，超過六個月
    者，按上開利率百分之二十計算之違約金，為有理由，應予准許。
六、兩造陳明願供擔保，請求宣告假執行及免為假執行，經核均無不合，爰分別酌定
    相當擔保金額，予以准許。
七、據上論結，原告之訴為有理由，依民事訴訟法第三百八十五條第一項前段、第八
    十五條第二項、第三百九十條第二項、第三百九十二條，判決如主文。
中      華      民      國    八十九    年      五      月    二十九    日
                                        臺灣彰化地方法院民事第一庭
~B法      官  陳秋錦
右為正本係照原本作成
如對本判決上訴須於判決送達後廿日內向本院提出上訴狀
中      華      民      國    八十九    年      五      月    二十九     日
~B法院書記官  陳蒼林


司法院資訊處製作；財團法人民間司法改革基金會備份。
